【裁判字號】    97,訴,4491
【裁判日期】    971128
【裁判案由】    違反商業會計法等
【裁判全文】
臺灣臺中地方法院刑事判決              97年度訴字第4491號
公  訴  人  臺灣臺中地方法院檢察署檢察官
被      告  甲○○
被      告  乙○○
被      告  丁○○
上列被告因違反商業會計法等案件，經檢察官提起公訴（97年度
偵字第22323號），被告已就被訴事實為有罪之陳述，本院合議
庭裁定由受命法官獨任依簡式審判程序，判決如下：
    主    文
甲○○商業負責人，以明知為不實之事項，而填製會計憑證及記
入帳冊，處有期徒刑肆月，如易科罰金，以新臺幣壹仟元折算壹
日，減為有期徒刑貳月，如易科罰金，以新臺幣壹仟元折算壹日
；又共同幫助納稅義務人以不正方法逃漏稅捐，處有期徒刑肆月
，如易科罰金，以新台幣壹仟元折算壹日，減為有期徒刑貳月，
如易科罰金，以新台幣壹仟元折算壹日。應執行有期徒刑月，
如易科罰金，以新台幣壹仟元折算壹日。
乙○○仁共同幫助納稅義務人以不正方法逃漏稅捐，累犯，處有
期徒刑陸月，如易科罰金，以新台幣壹仟元折算壹日，減為有期
徒刑月，如易科罰金，以新台幣壹仟元折算壹日。
丁○○商業負責人，以明知為不實之事項，而填製會計憑證及記
入帳冊，處有期徒刑肆月，如易科罰金，以新臺幣壹仟元折算壹
日，減為有期徒刑貳月，如易科罰金，以新臺幣壹仟元折算壹日
；又納稅義務人以不正方法逃漏稅捐，處有期徒刑肆月，如易科
罰金，以新台幣壹仟元折算壹日，減為有期徒刑貳月，如易科罰
金，以新台幣壹仟元折算壹日。應執行有期徒刑月，如易科罰
金，以新台幣壹仟元折算壹日。緩刑貳年。
    犯罪事實及理由
一、甲○○係台中縣大雅鄉○○○路202號1樓，凱聖室內裝潢工
    程有限公司（下稱凱聖公司）登記負責人，為稅捐稽徵法第
    47條第1款規定納稅義務人之負責人。乙○○為凱聖公司業
    務人員；丁○○為丁○○計劃設計室之負責人，亦為稅捐稽
    徵法第47條第1款規定納稅義務人之負責人。甲○○及丁○○均為商業會計法所稱之商業負責人，均係從事業務之人，
    以據實製作商業會計憑證為其附隨義務。95年7月至12月甲○○擔任該凱聖公司負責人期間，基於圖利自己及幫助他人
    逃漏稅捐之犯意，無銷貨事實虛偽開立字軌號碼PU00000
    000 號不實之統一發票10紙（如後附），與乙○○共同基於
    幫助逃漏稅捐之犯意，明知凱聖公司於民國95年8月至12月
    間，未實際與泰安觀止溫泉股份有限公司（下稱泰安公司）
    交易，卻自95年7月起至95年12月止，由甲○○接續開立由
    凱聖公司具名、買受人為泰安公司，如附表所示之內容不實
    之發票10張，再由乙○○帶往臺中市西屯區○○○街2號1樓
    之丁○○計劃設計室，以發票銷售金額5%之價格，出售予丁○○，丁○○再匯款予凱聖公司，收取不法利益計51萬3950
    元。丁○○明知該發票內容不實，於取得後仍持以向不知情
    之泰安公司行使，請領該工作室自95年7月起至95年12月期
    間，承攬泰安公司裝潢工程之工程款項之用，金額共計新臺
    幣（下同）1027萬9000元，並經泰安公司全數持作為進項憑
    證申報扣抵銷項稅額，幫助他人逃漏營業稅額合計51萬3950
    元。而丁○○以上開購買凱盛公司之虛偽不實統一發票10張
    為憑證交付泰安公司，逃漏營業稅額合計51萬3950元，足生
    損害於稅捐稽徵機關課稅之正確性及國家稅收收公平性。案
    經財政部臺灣省中區國稅局移送臺灣臺中地方檢察官偵查起
    訴。
二、證據名稱：
(一)、被告甲○○、乙○○及丁○○分別於國稅局稅務人調查時之
    陳述、於檢察事務官詢問時之供述。證人江德利即泰安公司
    實際負責人於檢察事務官詢問時之證述。
(二)、被告甲○○、乙○○及丁○○三人，於本院審理時之自白。
(三)、營業稅稅籍資料查詢作業、申報書（按年度）查詢、營業人
    銷售額與稅額申報書（401）、營業稅年度資料查詢銷項去
    路明細、專案申請調檔統一發票查名冊、專案申請調檔統一
    發票查核清單、發票影本
(四)、承諾書、合作金庫銀行匯款回條聯、匯款申請書代收入傳票
    、支票影本、華南銀行支票存根、發票影本等
(五)、臺中縣政府營利事業統一發證變更登記申請書、凱聖公司設
    立登記表。（本院按證據(三)至(五)在財政部台灣省中區國稅局
    卷內）
三、論罪科刑部分：
(一)、按商業會計法之商業會計憑證，分為原始憑證及記帳憑證，
    所謂原始憑證，係指證明事項之經過，而為造具記帳憑證所
    根據之憑證，而記帳憑證則係指證明處理會計事項人員之責
    任而為記帳所根據之憑證而言，此觀諸商業會計法第15 條
    之規定自明。統一發票，係為證明事項之經過造具記帳所根
    據之憑證，屬原始憑證，自屬商業會計法第15條第1款之會
    計憑證無訛；又商業會計法第71條第1款之商業負責人，以
    明知為不實之事項而填製會計憑證，原含有業務上登載不實
    之本質，與刑法第215條之從事業務之人明知為不實之事項
    而登載於業務上文書罪，皆規範處罰同一之登載不實行為，
    應屬法規競合，惟前者為後者之特別規定，依特別法優於普
    通法之原則，自應優先於普通法之原則，自應優先適用商會
    計法第71條第1款論處（最高法院91年臺上字第5397號判決
    參照）。又按稅捐稽徵法第43條第1項所稱之「幫助犯第41
    條之罪」，為特別法明定以幫助犯罪為構成要件之犯罪類型
    ，亦為稅捐稽徵法特別規定，屬於一獨立之犯罪型態，性質
    上乃係實施犯罪之正犯（最高法院92年臺上字第2879號判決
    、臺灣高等法院暨所屬法院87年11月法律座談會討論意見參
    照）。
(二)、核被告甲○○所為，係犯商業會計法第71條第1款之以明知
    為不實事項而填製會計憑證罪，與稅捐稽徵法第43 條第1項
    幫助逃漏稅捐罪。核被告乙○○，係犯稅捐稽徵法第43條第
    1 項幫助逃漏稅捐罪。被告甲○○與乙○○2人間，就上開
    犯行幫助逃漏稅捐稅罪間，有犯意之聯絡及行為之分擔，為
    共同正犯。核被告丁○○係犯商業會計法第71條第1款之以
    明知為不實事項而填製會計憑證罪，與稅捐稽徵法第41條以
    不正方法逃漏稅捐罪。
(三)、又按刑事法若干犯罪之行為態樣，本質上原具有反覆、延續
    實行之特徵，立法時既予特別歸類，定為犯罪構成要件之行
    為要素，則行為人基於概括之犯意，在密切接近之一定時、
    地持續實行之複次行為，倘依社會通念，於客觀上認為符合
    一個反覆、延續性之行為觀念者，於刑法評價上，即應僅成
    立一罪，俾免有重複評價、刑度超過罪責與不法內涵之疑慮
    ；學理上所稱「集合犯」之職業性、營業性或收集性等具有
    重複特質之犯罪均屬之，例如經營、從事業務、收集、販賣
    、製造、散布等行為概念者是，此有最高法院95年度台上字
    第1079號判決意旨可資參照。是被告從事前揭虛開統一發票
    ，幫助逃漏稅捐之行為，係在密集期間內以相同之方式持續
    進行，未曾間斷，是其與共犯所為前揭犯行，即具有反覆、
    延續實行之特徵，從而在行為概念上，縱有多次之舉措，各
    仍應評價認係包括一罪之集合犯。被告三人上開商業會計法
    第71條第1款之明知不實事項而填製會計憑證罪及稅捐稽徵
    法第41條、第43條第1項之逃漏稅捐罪二罪間，犯意各別，
    罪名不同，應分論併罰。
(四)、查被告乙○○前於91年間因偽造文書罪、侵占罪案件，經本
    院以92年度訴字第93號分別判處有期徒刑4月、9月，定應執
    行有期徒刑1年確定在案，嗣於93年7月25日執行完畢論，有
    臺灣高等法院被告前案紀錄表在卷可稽，其於受有期徒刑之
    執行完畢後，五年以內故意再犯本件有期徒刑以上之罪，為
    累犯，均應依刑法第47條第1項之規定加重其刑。
(五)、又中華民國96年罪犯減刑條例已於96年7月16日生效施行，
    被告上開所犯之各罪，其犯罪之時間，均在96年4月24日以
    前，所犯合於減刑規定，應依該條例第2條第1項第3款之規
    定各減其宣告刑二分之一，並定其應執行之刑。
(六)、爰審酌被告三人以上開方式觸犯刑罰，所為對財政稅捐秩序
    之危害匪淺，惟其犯罪手段尚稱平和，被告三人犯後，均坦
    承犯行之態度尚佳，暨其智識程度、生活狀況等一切情狀，
    分別量處如主文所示之刑，再念及被告丁○○，於犯後已依
    國稅局核定之營業稅違章核定稅額34萬6475元繳納國庫，有
    繳款書一紙在卷可按，更見其犯後深有悔意，經此教訓，應
    知警惕，信無再犯之虞，爰併予宣告緩刑，以勵自新。
四、據上論斷，刑事訴訟法第273條之1第1項、第299條第1項前
    段，稅捐稽徵法第41條、第47條第1款、第43條第1項，商業
    會計法第71條第1款，刑法第11條前段、第28條、第47條第1
    項、第41條、第51條第5款，中華民國九十六年罪犯減刑條
    例第2條第1項第3款、第7條、第9條、第10條第1項，判決如
    主文。
本案經檢察官丙○○到庭執行職務。
中    華    民    國    97    年    11    月    28    日
                  刑事第十二庭   法  官  劉邦繡
以上正本證明與原本無異。
如不服本判決，應於收受送達後10日內向本院提出上訴書狀（應
敘述具體理由並附繕本）。
上訴書狀如未敘述理由，應於上訴期間屆滿後20日內補提理由書
於本院。
                                  書記官  黃雅青
中    華    民    國    97    年    11    月    28    日
【附件】
附表：發票明細
┌──┬────┬─────┬──────┐
│編號│開立時間│ 發票號碼 │  發票金額  │
├──┼────┼─────┼──────│
│ 1  │95年 8月│NU00000000│   457,000元│
├──┼────┼─────┼──────┤
│ 2  │95年10月│PU00000000│   996,000元│
├──┼────┼─────┼──────┤
│ 3  │95年10月│PU00000000│   238,000元│
├──┼────┼─────┼──────┤
│ 4  │95年10月│PU00000000│  1070,000元│
├──┼────┼─────┼──────┤
│ 5  │95年10月│PU00000000│   638,000元│
├──┼────┼─────┼──────┤
│ 6  │95年11月│QU00000000│ 1,300,000元│
├──┼────┼─────┼──────┤
│ 7  │95年11月│QU00000000│ 1,650,000元│
├──┼────┼─────┼──────┤
│ 8  │95年11月│QU00000000│   800,000元│
├──┼────┼─────┼──────┤
│ 9  │95年12月│QU00000000│ 1,650,000元│
├──┼────┼─────┼──────┤
│ 10 │95年12月│QU00000000│ 1,480,000元│
├──┼────┼─────┼──────┤
│合計│        │          │10,279,000元│
├──┴────┴─────┴──────┤
│金額單位為新臺幣（元）                  │
└────────────────────┘
附錄論罪科刑法條
稅捐稽徵法第41條
納稅義務人以詐術或其他不正當方法逃漏稅捐者，處 5年以下有
期徒刑、拘役或科或併科新台幣6萬元以下罰金。
稅捐稽徵法第43條第1項
教唆或幫助犯第41條或第42條之罪者，處 3年以下有期徒刑、拘
役或科新台幣6萬元以下罰金。
商業會計法第71條
商業負責人、主辦及經辦會計人員或依法受託代他人處理會計事
務之人員有下列情事之一者，處 5年以下有期徒刑、拘役或科或
併科新臺幣60萬元以下罰金：
一、以明知為不實之事項，而填製會計憑證或記入帳冊。
二、故意使應保存之會計憑證、會計帳簿報表滅失毀損。
三、偽造或變造會計憑證、會計帳簿報表內容或毀損其頁數。
四、故意遺漏會計事項不為記錄，致使財務報表發生不實之結果
    。
五、其他利用不正當方法，致使會計事項或財務報表發生不實之
    結果。


司法院資訊處製作；財團法人民間司法改革基金會備份。
